【裁判字號】    95,家訴,42
【裁判日期】    950719
【裁判案由】    給付扶養費
【裁判全文】
臺灣板橋地方法院民事判決              95年度家訴字第42號
原      告  甲○○原名陳清忠.
訴訟代理人  孫大龍律師
被      告  乙○○
            丙○○
上列當事人間請求給付扶養費事件，本院於中華民國95年7 月5
日言詞辯論終結，判決如下：
    主    文
被告乙○○應自民國95年2 月起，按月給付原告新台幣陸仟捌佰
玖拾玖元。
被告丙○○應自民國95年2 月起，按月給付原告新台幣陸仟捌佰
玖拾玖元。
原告其餘之訴駁回。
訴訟費用由被告等負擔二分一，餘由原告負擔。
本判決所示之扶養費，關於訴訟中履行期已到部分，得假執行；
另關於履行期未到部分，於各該給付期屆至時，各得假執行。
    事實及理由
一、本件被告經合法通知，未於言詞辯論期日到場，核無民事訴
    訟法第386 條所列各款情形，爰依原告之聲請，由其一造辯
    論而為判決。
二、原告主張：
(一)原告與原配偶林麗花於民國（下同）63年間結婚，婚後育有
    長女即被告乙○○、次女即被告丙○○，嗣於70年間原告與
    林麗花協議離婚並約定被告乙○○及丙○○分別由原告及林
    麗花負責撫養，另斯時被告丙○○年僅五歲，故亦由原告支
    付生活費用五年，有協議離婚書為憑。
(二)原告自獨力撫養被告乙○○以來，屢因管教問題與被告乙○
    ○發生爭執，詎於80年10月19日晚間，被告乙○○竟趁原告
    外出工作之際，離家出走，一去不回，原告多次報案協尋，
    均無下文，嗣經原告多方查訪，始發現被告乙○○實係由其
    母林麗花安排離家並於他處定居，原告多次向林麗花要求帶
    回被告乙○○或與被告乙○○見面，均遭其以不知被告乙○
    ○下落為由拒絕，因此原告自被告乙○○離家後，即未再與
    乙○○見面，而被告乙○○亦從未返家探望原告。至於另一
    被告丙○○，除曾於88年間就讀政治大學期間，因申請聯合
    報創辦人王惕吾先生獎學金之需要，主動至原告住處要求原
    告提供身分證明文件外，亦從未返家探望原告，更遑論隻字
    片語之問候關心。
(三)原告於90年間赴中國大陸投資生意失敗，加諸身染糖尿病等
    重症，無法外出工作，致經濟陷入困境，除向親友舉債外，
    日常三餐亦經常無以為繼，甚至必須利用夜間無人時外出汲
    取餿水食用，生活困頓，實已達不能維持生活之程度。
    原告因罹患糖尿病併發視網膜及腎病變、高血壓及高血脂等
    病症，數度於家中暈倒，無人救助，依據台大醫院診斷結果
    ，亦認原告「因視力問題及血糖起伏，加上年紀較大，不能
    再繼續從事工作，否則易昏倒，宜長期在門診追蹤治療」，
    此有台大醫院診斷證明書可證。
    原告因經濟困難，積欠健保費用長達一年以上，無力支付。
    原告曾嘗試至就業服務中心求職，屢因年紀及身體等因素，
    遭到拒絕或被迫離職，此有就業服務中心的求職證明。
    台北市萬華區綠堤里里長實地訪查原告住所，瞭解原告之境
    況後，亦出具清寒證明書證明原告家境確屬清寒。
(四)原告實已無法維持生活，只得向被告丙○○求助，請求履行
    扶養義務，詎遭伊拒絕，其後被告丙○○更寄來聲明書，表
    明其對原告沒有扶養義務和責任；嗣原告另請被告丙○○轉
    知被告乙○○，請其履行扶養義務，惟亦遭被告乙○○來函
    表明拒絕扶養，針對被告二人棄養不顧原告之行止，誠令原
    告痛心不已，甚至意圖尋短。
(五)原告依民法第1114條第1 項第1 款及第1117條規定，訴請被
    告二人給付扶養費用。原告目前向台北市政府承租華昌國宅
    居住，依據台北市政府主計處94年9 月7 日公布之市政統計
    週報所載，台北市93年平均每戶人口為3.22人，每年消費支
    出為新台幣（以下同）92.58 萬元，按此核計，則每人每年
    消費支出為287516元，即每月23960 元，原告爰依此金額，
    請求被告二人自起訴時起即95年2 月1 日起，按月各給付原
    告扶養費11980 元等語。並聲明： (１)被 告乙○○、丙○
    ○應自民國95年2 月起，按月各給付原告1198 0元。 ( ２)
    前項請求，請依職權宣告假執行。 (３)訴 訟費用由被告等
    負擔。
三、被告方面：被告二人均未於言詞辯論期日到場，亦未提出書
    狀作何聲明或陳述。
四、按扶養之方法，由當事人協議定之；不能協議時，由親屬會
    議定之，民法第一千一百二十條定有明文。所謂「扶養之方
    法」，稽其意旨應有二，一為迎養於扶養義務人之家，一為
    支給一定生活必需品或費用，後者有定期給付與不定期給付
    ，及設定養贍財產而供扶養權利人使用收益等各種方法。又
    按受扶養權利者，應否與負扶養義務者同居一家而受扶養，
    抑應彼此另居，由負扶養義務者按受扶養權利者需要之時期
    ，陸續給付生活資料或撥給一定財產，由受扶養權利者自行
    收益以資扶養，係屬扶養方法之問題，依民法第1120條之規
    定，應由當事人協議定之，不能協議時，應由親屬會議定之
    。對於親屬會議之決議有所不服，或親屬會議仍不能議定時
    ，始得向法院聲訴，請求法院判決定之（最高法院二十六年
    鄂上字第四○一號、四十五年台上字第三四六號判例參照）
    。準此，關於扶養之方法，倘當事人不能協議時，固應由親
    屬會議定之，如未經親屬會議定之，而受扶養權利人逕向法
    院請求判決給付扶養費，其訴雖屬欠缺權利保護要件，然倘
    受扶養權利人主張請求扶養費，而扶養義務人並未主張以迎
    養於扶養義務人之家或其他扶養方法，縱對扶養費之給付金
    額或給付有無理由之要件予以爭執，仍無所謂扶養方法不能
    協議之問題。本件原告主張被告等應分別按月給付扶養費供
    原告生活之用，被告二人雖均未到庭陳述，然被告二人均於
    93年7 月間寄聲明書予原告，聲明其等均拒絕扶養原告而要
    求台北市政府扶助原告，此有原告提出之「聲明書暨信封影
    本」2 件在卷可稽，是以堪認被告二人並不爭執其等對原告
    的扶養方法，自無所謂扶養方法不能協議而須由親屬會議決
    定之情事，原告提起本訴，核無上開判例所示欠缺權利保護
    要件之情形，應屬合法，合先敘明。
五、次按直系血親相互間互負扶養之義務，受扶養權利者，以不
    能維持生活而無謀生能力者為限。前項無謀生能力之限制，
    於直系血親尊親屬不適用之。民法第一千一百十四條第一款
    、第一千一百十七條分別定有明文。所謂不能維持生活，係
    指不能以自己之財產及勞力所得以維持自己之生活而言。所
    謂無謀生能力，並不專指無工作能力者而言，雖有工作能力
    而不能期待其工作（如因病不能工作、因照顧幼兒而無法工
    作等），或因社會經濟情形失業，雖已盡相當之能事，仍不
    能覓得職業者，亦非無受扶養之權利，至扶養權利人對於其
    不能維持生活而無謀生能力之原因是否有過失，則可不問。
    又按扶養之程度，應按受扶養權利者之需要，與負扶養義務
    者之經濟能力及身分定之；負扶養義務者有數人，而其親等
    同一時，應各依其經濟能力分擔義務，民法第一千一百十九
    條、第一千一百十五條第三項分別定有明文。所謂需要，應
    係指一個人生活之全部需求而言，舉凡衣食住行之費用、醫
    療費用、休閒娛樂費等，均包括在內。所謂扶養程度又分生
    活保持義務及生活扶助義務，前者，為父母子女、夫妻間之
    扶養義務，此義務為父母子女或夫妻身分關係之本質的要素
    之一，保持對方即係保持自己。而後者，例如兄弟姐妹間之
    扶養義務，此義務係為偶然之例外現象，為親屬之補助的要
    素之一，須因一方有特殊情形不能維持生活者，他方始負扶
    助之義務。子女對於父母之扶養義務，既係生活保持義務，
    自無須斟酌扶養義務者之給付能力，身為扶養義務者之子女
    雖無餘力，亦須犧牲自己而扶養父母。
六、本件原告主張被告二人為原告之親生子女，均已成年，原告
    係被告二人之直系血親尊親屬之事實，業據原告提出被告之
    戶籍謄本為證，堪信為真實。又原告乃36年7 月18日生，年
    滿59歲，因罹患糖尿病併發視網膜及腎病變、高血壓及高血
    脂等病症，視力問題及血糖起伏，加上年紀較大，不能再繼
    續從事工作，否則易昏倒，宜長期在門診追蹤治療，此有原
    告提出之台大醫院診斷證明書影本1 件在卷可證。又原告目
    前求職無著，家境清寒，積欠國宅租金多期未繳之事實，亦
    據原告提出「就業服務中心求職證明」、「離職證明書」影
    本共2 份，「清寒證明」影本1 份，「台北市萬華區綠堤里
    里長證明書」影本1 份，「台北市政府都市發展局函」影本
    1 份，「台北市政府都市發展局繳款清單」影本3 份在卷可
    證，原告顯有不能以自己之財產及勞力所得以維持自己生活
    之情，其請求被告等負擔扶養義務，應屬有理。
七、關於被告二人之扶養能力：
(一)被告乙○○：
(１)被告乙○○係64年3 月11日生，年滿31歲，正值青年，未婚
    單身，有戶籍謄本在卷可稽。
(２)被告乙○○93年度綜合所得稅各類所得資料顯示，其於93年
    度所得共69813 元，名下無任何不動產或汽車，此有財政部
    台灣省北區國稅局93年度綜合所得稅各類所得資料清單1 份
    、財政部台灣省北區國稅局財產歸屬資料清單1 份在卷可參
    。
(３)被告乙○○在中央健康保險局的投保資料顯示，其最後的投
    保單位係台北市中山區公所（即被告乙○○無固定工作單位
    而由公所擔任投保單位），但被告乙○○已於94年3 月22日
    辦理停保，此有中央健康保險局函覆本院的投保資料在卷可
    稽。
(４)被告乙○○於90年5 月2 日向勞工保險局辦理退保後，尚無
    勞工保險投保生效紀錄，此有勞工保險局函覆本院的投保資
    料在卷可稽，顯見被告乙○○自90年5 月2 日以後無固定工
    作。
(５)被告乙○○於95年4 月9 日出境離開台灣後，目前尚未入境
    ，此經本院查閱被告乙○○的入出境資料1份附卷可稽。
(二)被告丙○○：
(１)被告丙○○係66年3 月18日生，年滿29歲，正值青年，未婚
    單身，有戶籍謄本在卷可證。
(２)被告丙○○93年度綜合所得稅各類所得資料顯示，其於93年
    度所得共28200 元，名下無任何不動產或汽車，此有財政部
    台灣省北區國稅局93年度綜合所得稅各類所得資料清單1 份
    、財政部台灣省北區國稅局財產歸屬資料清單1 份在卷可參
    。
(３)被告丙○○在中央健康保險局的投保資料顯示，其最後的投
    保單位係台北縣三重市公所（即被告丙○○無固定工作單位
    而由公所擔任投保單位），此有中央健康保險局函覆本院的
    投保資料在卷可稽。
(４)被告丙○○於95年3 月20日向勞工保險局辦理退保後，尚無
    勞工保險投保生效紀錄，此有勞工保險局函覆本院的投保資
    料在卷可稽，顯見被告丙○○自95年3 月20日以後無固定工
    作。
(三)依上開資料所示，被告二人均係單身女性，於93年度全年收
    入均僅數萬元，且其等目前均無固定工作，亦未在中央健康
    保險局及勞工保險局投保，其中被告乙○○目前更出國不在
    台灣境內，是以被告二人經濟情況均不穩定。
    惟依前所述，子女對於父母之扶養義務，係屬「生活保持義
    務」，身為扶養義務者之子女雖無餘力，亦須犧牲自己而扶
    養父母。再者，本院衡量被告二人之年齡、身分等，認由被
    告二人平均分擔原告之扶養費，較為公平合理。
八、按扶養之程度，應按受扶養權利者之需要，與負扶養義務者
    之經濟能力及身分定之。被告應負擔之扶養程度如何始為合
    理，茲審酌如下：
(一)原告設籍並居住台北市，其主張依台北市政府主計處94 年9
    月7 日公布之市政統計週報，台北市每人每月平均消費支出
    23960 元，以此標準請求被告二人共同負擔原告的生活費。
    惟本院審酌原告與被告二人感情疏離（依被告二人寄給原告
    的聲明信內容所載，被告二人均表明與原告多年無聯絡，不
    願扶養原告），顯見原告年輕時未能妥善經營親子關係，致
    被告二人猶未能諒解，而原告迄今亦未有彌補親子關係之舉
    ，致兩造毫無親情可言，況被告二人目前經濟不穩定，無固
    定工作收入，因此原告若每月得享有「台北市最低生活費用
    標準」，其生活標準已不亞於被告二人，是本院認被告二人
    對原告之扶養程度，以台北市最低生活標準即足。
    所謂「最低生活費用標準」是依該行政區域最近一年平均每
    人消費支出六成計算得出，亦即每人每月需上開金額始能在
    台北市維持基本生活；如果家庭內平均每人每月收入不及最
    低生活費用標準，並符合相關條件，就歸為低收入戶；而台
    北市93年度最低生活費用標準為13797 元（此有本院查詢的
    網路資料一份在卷可參）。
    依此標準每月13797 元計算，由被告二人平均分擔，是被告
    二人每人每月應分擔原告之扶養費為6899元（小數點以下，
    四捨五入）。
    從而，原告請求被告二人應分別自起訴時起即95年2月起，
    按月各給付原告扶養費，於6899元範圍內，為有理由，應予
    准許。逾此部分之請求，為無理由，應予駁回。
(二)本件乃為命履行扶養義務之判決，係屬民事訴訟法第389 條
    第1 項第2 款之判決，且因本判決之宣示，已成定期給付之
    性質，亦屬民事訴訟法第427 條第2 項第8 款之「其他定期
    給付」，法院均應依職權宣告假執行，爰依上開規定就前開
    所命已到期部分，依職權為假執行之宣告。另關於履行期未
    到部分，依上開規定，亦應依職權宣告於各該給付期屆至時
    ，各得假執行。
九、訴訟費用負擔之依據：民事訴訟第79條、第85條第1項。
中    華    民    國    95    年    7     月    19    日
                      家事庭法  官  黃惠瑛
以上正本係照原本作成
如對本判決上訴，須於判決送達後20日內向本院提出上訴狀
中    華    民    國    95    年    7     月    19    日
                            書記官  楊振宗


司法院資訊處製作；財團法人民間司法改革基金會備份。
